臺灣新北地方法院民事裁定　　　　　 110年度消債清字第66號
聲　請　人　施順恭　

代　理　人　陳以儒律師（法扶律師）
上列當事人因消費者債務清理事件，聲請清算，本院裁定如下：
    主  文
聲請人施順恭自中華民國一一０年九月二十七日上午十時起開始
清算程序。
命司法事務官進行清算程序。
    理  由
一、按債務人不能清償債務或有不能清償之虞者，得依本條例所
    定更生或清算程序，清理其債務；本條例所稱消費者，係指
    5 年內未從事營業活動或從事小規模營業活動之自然人，前
    項小規模營業係指營業額平均每月新臺幣（下同）20萬元以
    下者，消費者債務清理條例（下稱消債條例）第3 條、第2
    條第1 項、第2 項分別定有明文。再法院開始清算程序之裁
    定，應載明其年、月、日、時，並即時發生效力；法院裁定
    開始更生或清算程序後，得命司法事務官進行更生或清算程
    序，消債條例第83條第1 項、第16條第1 項前段亦定有明文
    可參。又債務人對於金融機構負債務者，在聲請更生或清算
    前，應向最大債權金融機構請求協商債務清償方案，或向其
    住、居所地之法院或鄉、鎮、市、區調解委員會聲請債務清
    理之調解。債務人為前項請求或聲請，應以書面為之，並提
    出財產及收入狀況說明書、債權人及債務人清冊，及按債權
    人之人數提出繕本或影本。協商或調解成立者，債務人不得
    聲請更生或清算。但因不可歸責於己之事由，致履行有困難
    者，不在此限，亦為消債條例第151 條第1 項、第2 項、第
    7 項所明定。再按債務人可處分所得扣除自己及依法應受其
    扶養者所必要生活費用之餘額，連續三個月低於協商方案應
    清償之金額者，推定有因不可歸責於己致履行有困難之事由
    ，消債條例第151 條第8 項準用同條例第75條第2 項規定甚
    明。又消債條例第151 條第5 項但書（現行法為第151 條第
    7 項但書）規定「因不可歸責於己之事由，致履行顯有重大
    困難」，並未附加「不可預見」之要件，亦即該事由並不以
    債務人「不可預見」為必要。該項但書規定情形，僅須於法
    院就更生或清算之聲請為裁判時存在即可，不以協商成立後
    始發生者為限，並與債務人於協商時能否預見無關。債務人
    於協商時縱未詳加思考、正確判斷，或可預見將來履行可能
    有重大困難而仍冒然簽約成立協商，亦不能據此即認其履行
    顯有重大困難係可歸責於債務人（司法院98年第1 期民事業
    務研究會第24號司法院民事廳消費者債務清理條例法律問題
    研審小組意見參照）。
二、本件聲請意旨略以：緣伊因信用卡消費致積欠無擔保或無優
    先權之債務總金額為222 萬4,359 元。又伊前於民國（下同
    ）95年間與當時最大債權銀行中國信託商業銀行股份有限公
    司（下稱中信銀行）達成協商，惟伊繳交12期款項後，於96
    年6 月間因無法負擔而毀諾。嗣依消債條例向本院聲請債務
    調解程序，但因其目前支出大於收入，最大債權銀行認為調
    解無實益致調解不成立。另伊於5 年內並未從事營業額平均
    每月20萬元以下之營業活動，復未經法院裁定開始更生程序
    或宣告破產，爰請求本院裁定准予清算等語。
三、經查：
  ㈠本件聲請人於消債條例施行前，依「中華民國銀行公會會員
    辦理消費金融案件無擔保債務協商機制」與最大債權人金融
    機構中信銀行達成分期還款協議，雙方同意自95年5 月起，
    分120 期，利率為0 ％，每月繳納2 萬5,852 元之清償方案
    。聲請人於96年6 月起未依約繳款，經中信銀行於96年7 月
    3 日通報毀諾等情，業經聲請人自陳在卷，並有甲○（台灣
    ）商業銀行股份有限公司（下稱甲○銀行）110 年9 月7 日
    之陳報狀在卷可參。另聲請人於消債條例施行後，向本院聲
    請債務清理調解，經最大債權金融機構甲○銀行評估後表示
    因聲請人無法負擔任何方案而調解不成立等情，有調解程序
    筆錄及調解不成立證明書附於本院109 年度司消債調字第11
    31號卷（下稱司調卷）可佐。是本件聲請人聲請清算可否准
    許，除須符合不可歸責於己之事由，致履行有困難之要件外
    ，尚須審究聲請人現況是否有不能清償債務或有不能清償之
    虞之情事而定。
  ㈡聲請人主張其有不可歸責於己致履行有困難之事由，以及有
    不能清償債務之情事存在之事實，業據提出戶籍謄本、債權
    人清冊、財團法人金融聯合徵信中心查詢當事人綜合信用報
    告－債務清理條例前置協商專用債權人清冊及回覆書、全國
    財產稅總歸戶財產查詢清單、財產及狀況狀況說明書、中華
    民國人壽保險商業同業公會－保險業通報作業資訊系統資料
    查詢結果表、107 及108 及109 年度綜合所得稅各類所得資
    料清單、存摺內頁影本等件為證（見司調卷第15至16頁、本
    院卷第57至84頁、第103 至112 頁），堪信屬實。聲請人其
    名下財產除1984年出廠之速霸陸汽車乙台（車牌號碼00-000
    0 ）、坐落彰化縣○○鎮○○段之土地四筆（土地公告現值
    共計7 萬0,843 元），以及力○企業股份有限公司等公司股
    票若干零股（股票價值共計2 萬0,800 元）外，無相當財產
    得以清償債務。再者，聲請人陳稱其目前無工作，除每月領
    有退休金2 萬4,609 元及年度領有直銷營利所得3 萬6,753
    元及股利收入142 元外，並無其他收入等語，此有勞工保險
    被保險人投保資料、收入切結書、勞動部勞工保險局已領老
    年給付證明等附卷可稽（見司調卷第6 頁、第12至13頁、第
    17頁），應屬可採。
  ㈢另聲請人主張其每月必要生活費用為房租5,000 元、伙食費
    1 萬元、交通費用2,000 元、手機費1,500 元，共計1 萬8,
    500 元等情，審酌聲請人所列每月必要支出並未超過新北市
    政府所公告之新北市110 年度最低生活費用每人每月1 萬5,
    600 元之1.2 倍即1 萬8,720 元（消債條例第64條之2 參照
    ）之標準，應可採信。又聲請人主張其每月須扶養前妻阮氏
    白1 萬2,000 元及未成年子女施○文、施○元各6,000 元，
    此有日盛銀行存款憑條附卷可稽（見本院卷第101 頁），本
    院審酌施○文、施○元現年分別為18歲及17歲，有戶籍謄本
    在卷可稽（見本院卷第103 頁），聲請人雖已與阮氏白離婚
    ，惟按民法第1116條之2 所定，父母對於未成年子女之扶養
    義務，不因結婚經撤銷或離婚而受影響，堪認聲請人上開主
    張，核屬有據；至前妻阮氏白之部分，聲請人並未說明其對
    前妻阮氏白負有何扶養義務，亦未提出前妻阮氏白有何不能
    維持生活而無謀生能力之情事，是阮氏白扶養費之部分應予
    剔除。
  ㈣從而，以聲請人聲請清算前兩年，可處分所得共71萬9,919
    元【計算式：91,643＋590,616 ＋617 ＋37,043＝719,919
    】，扣除必要生活支出44萬4,000 元【計算式：18,500×24
    ＝444,000 】及扶養費28萬8,000 元【計算式：6,000 ×2
    ×24＝288,000 】後，已無餘額，顯已連續三個月低於前開
    與中信銀行協商月償2 萬5,852 元之清償方案，是依前揭民
    事業務研究會結論及消債條例第151 條第8 項準用同條例第
    75條第2 項規定，聲請人因收入不足支應協商金額而毀諾，
    自屬有不可歸責於己致履行困難之事由。故本院依聲請人現
    時之家庭狀況、疾病、財產、勞力及信用等清償能力為綜合
    判斷，可知其每月可處分所得扣除其必要生活支出後已無餘
    額，且積欠債務數額顯非得在短期內完全清償，堪認聲請人
    應具有消債條例第3 條所規定「債務人不能清償債務」之情
    形。
四、綜上所述，本件聲請人為一般消費者，並未從事營業活動，
    且除已符合不可歸責於己致履行有困難之要件外，亦有不能
    清償債務之情事存在。此外，本件又查無聲請人有消債條例
    第6 條第3 項、第8 條或第82條第2 項所定駁回清算聲請之
    事由存在。是以本件聲請人聲請清算，洵屬有據，應予准許
    。
五、依消債條例第11條第1 項、第83條第1 項、第16條第1 項，
    如主文。
中    華    民    國  110     年    9     月    27    日
                  民事第二庭    法  官  黃若美
以上正本證明與原本無異。
本裁定不得抗告。
本裁定已於110年9月27日上午10時公告。
中    華    民    國  110     年    9     月    27    日
                                書記官  黃頌棻